臺灣高等法院高雄分院刑事判決　　　　 96年度上訴字第958號
上　訴　人
即　被　告　甲○○
　　　　　　　　　　1號
上列上訴人因違反稅捐稽徵法等案件，不服臺灣高雄地方法院96
年度訴字第180 號中華民國96年4 月10日第一審判決（起訴案號
：臺灣高雄地方法院檢察署95年度偵字第17787 號），提起上訴
，本院判決如下：
    主  文
原判決撤銷。
甲○○公司負責人，為納稅義務人，以不正當方法逃漏稅捐，累
犯，處有期徒刑肆月，減為有期徒刑貳月，如易科罰金，以銀元
參佰元即新臺幣玖佰元折算壹日；又行使從事業務之人，明知為
不實之事項，而登載於其業務上作成之文書，足以生損害於公眾
及他人，累犯，處有期徒刑月，減為有期徒刑壹月又拾伍日，
如易科罰金，以銀元參佰元即新臺幣玖佰元折算壹日。應執行有
期徒刑參月，如易科罰金，以銀元佰元即新臺幣玖佰元折算壹
日。
    事  實
一、甲○○前因竊盜案件，經本院以92年度上易字第39號判處有
    期徒刑5 月確定，於民國92年6 月30日易科罰金執行完畢。
    甲○○係設在高雄市○○○街116 號3 樓誼長工程有限公司
    （下稱誼長公司）之負責人，乃係公司法規定之納稅義務人
    之公司負責人，明知乙○○於92年間並未在誼長公司任職，
    亦未支領該公司任何薪資，竟以基於行使業務上登載不實文
    書及以不正當方法逃漏稅捐之犯意，於申報誼長公司92年度
    營利事業所得稅前之93年間某日，將乙○○於92年間向誼長
    公司支領薪資新臺幣（下同）170,000 元之不實事項登載於
    甲○○業務上所掌之營利事業所得稅結算申報書，持向財政
    部高雄市國稅局申報，藉此浮列增加營業成本費用支出之不
    正當方法，進而逃漏誼長公司92年度營利事業所得稅42,500
    元，足以生損害於乙○○及稅捐稽徵機關對於稅賦稽徵之正
    確性。嗣因乙○○接獲92年度綜合所得稅核定通知書，始獲
    知上情。
二、案經乙○○訴請臺灣高雄地方法院檢察署檢察官偵查起訴。
    理  由
壹、程序方面
一、證人乙○○於警詢中之陳述無證據能力：
    按被告以外之人，於審判外之言詞或書面陳述，除法律有規
    定者外，不得作為證據。本件證人乙○○於警詢中之陳述部
    分，因屬審判外之陳述，為傳聞證據，且其陳述整體而言，
    核與其於原審審判中之陳述相符，是其於警詢中之陳述並不
    符合刑事訴訟法第159 條之2 有關傳聞例外之規定，不得作
    為認定本案犯罪事實有無之證據，並無證據能力。
二、證人乙○○於偵查中之證述無證據能力：
    按被告以外之人於審判外之言詞或書面陳述，除法律有規定
    者外，不得作為證據。又被告以外之人於偵查中向檢察官所
    為之陳述，除顯有不可信之情況者外，得為證據。刑事訴訟
    法第159 條第1 項、第159 條之1 第2 項分別定有明文。次
    按除法律另有規定者外，不問何人，於他人之案件，有為證
    人之義務，而證人除未滿16歲或因精神障礙，不解具結意義
    及效果者外，應命具結；又證人或鑑定人依法應具結而未具
    結者，其證言或鑑定意見，不得作為證據，刑事訴訟法第17
    6 條之1 、第186 條第1 項、第158 條之3 分別定有明文。
    本件證人乙○○於偵查中之證述，核屬居於證人之地位而陳
    述其親身經歷之事實，其無前述依法不得令具結之情事，卻
    未踐行合法具結之程序，自無證據能力。
貳、實體方面
一、訊據上訴人即被告甲○○固不諱言其為誼長公司之負責人，
    並於93年間將乙○○於92年間向誼長公司支領薪資17萬元之
    事項登載於營利事業所得稅結算申報書，持向財政部國稅局
    申報之事實，惟矢口否認有何逃漏營利事業所得稅及行使業
    務上登載不實文書之犯行，辯稱：乙○○有在誼長公司上班
    ，薪資14,000元至17,000不等，我每個月都有付她薪資，只
    有92年10至12月沒付，積欠3 個月將近5 萬元之薪資，我在
    94年已匯還給她，而且有她填寫之薪資單可證明她確實有在
    我公司上班云云。
二、經查：
  (一)證人乙○○於92年間在「漂漂亮亮理容城」上班，並未在誼
    長公司任職及支領薪資，卻經被告在申報誼長公司92年度營
    利事業所得稅結算申報書中填載支出薪資170,000 元之事實
    ，業據證人乙○○於原審及本院審理時證述明確（見原審卷
    第32頁；本院96年7 月6 日審判筆錄第3 至6 頁），且有「
    漂漂亮亮理容城」員工職務證明書、財政部臺灣省南區國稅
    局綜合所得稅核定通知書（警卷第10頁反面）、92年度營利
    事業所得稅結算申報書（95年度偵字第17787 號卷第44頁）
    、財政部高雄市國稅局前鎮稽徵所95年11月20日財高國稅鎮
    營所字第0950017472號函（95年度偵字第17787 號卷第39頁
    ）、財政部高雄市國稅局92年度綜合所得稅給付清單（95年
    度偵字第17787 號卷第41頁）各1 份在卷足憑（95年度他字
    第2037號卷第9 頁），而被告甲○○與證人乙○○於認識期
    間即92年間所交付證人乙○○之金錢，並非薪資而是零用錢
    一情，亦經證人乙○○於原審審理時證述甚詳（見原審卷第
    32頁），證人乙○○於92年間既未於誼長公司任職及支領薪
    資，則被告即不得將乙○○於92年間之薪資所得為170,000
    元之不實事項，登載在誼長公司92年度營利事業所得稅結算
    申報書「薪資支出欄」上，並於93年5 月31日持向高雄市國
    稅局三民稽徵所申報誼長公司92年度營利事業所得稅。
  (二)至被告辯稱：乙○○有在誼長公司上班，薪資14,000元至17
   ,000 不等，我每個月都有付她薪資，只有92年10至12月沒付
    ，積欠3 個月將近5 萬元之薪資，我在94年已匯還給她，而
    且有謝女填寫之薪資單可證明她確實有在我公司上班云云，
    固據被告提出郵政國內匯款執據6 張（原審卷第16至21頁）
    及薪資表（附於本院卷）為據，惟被告先於警詢中供稱乙○
    ○是在我公司從事行政人員工作云云（警詢第2 頁），嗣於
    偵查中又改稱：我有聘請乙○○當公司業務，打掃我住家，
    因住家和辦公室是在一起云云（95年度偵字第第17787 號卷
    第17至18頁），於本院又供稱：僱用乙○○擔任清潔工云云
    （本院96年5 月17日準備程序筆錄第2 頁），前後不一；而
    且匯款單僅得證明被告匯款給乙○○之事實，而無法證明匯
    款之原因，況且證人乙○○並未在被告公司上班一情，業經
    證人乙○○證述如前，故被告所匯給乙○○之金額，自非屬
    誼長公司核發之薪資。至於薪資單上之字跡係乙○○所填載
    ，故據證人乙○○於本院證述在卷（本院96年7 月6 日審判
    筆錄第3 頁），惟該薪資單僅係乙○○經由被告教導練習所
    填載，平日並未負責填載薪資單等情，亦據乙○○於本院證
    述甚詳（本院同日筆錄第4 、5 頁），且觀諸該薪資單上部
    分之住址、應扣金額均空白，又無製表人、出納、會計、核
    准人員之蓋章，是該薪資表顯非正式之薪資表，僅憑該薪資
    表，亦難證明乙○○在被告經營之誼長公司上班之事實。綜
    此，被告上開所辯，顯無足採。
  (三)被告係誼長公司之負責人，負責就誼長公司92年度之各項支
    出，填具營利事業所得稅申報書，申報該公司該年度所應繳
    納之營利事業所得稅為其附隨業務之從事業務之人，其明知
    乙○○於92年並未於誼長公司任職領薪，卻填具92年度之營
    利事業所得稅申報書，並持向財政部高雄市國稅局申報誼長
    公司該年度所應繳納之營利事業所得稅，予以行使。被告所
    為影響乙○○92年所得稅額之核算及稅捐稽徵機關賦稅核課
    之正確性及公平性，足生損害於乙○○及稅捐稽徵機關。
  (四)綜上所述，被告所辯無非卸責之詞，不足採信。本件事證明
    確，被告犯行堪以認定，應予依法論科。
三、核被告所為，係犯刑法第216 條、第215 條行使業務上登載
    不實文書罪。又誼長公司係營利事業所得稅之納稅義務人，
    其以浮報員工薪資所得之不正方法，逃漏92年度營利事業所
    得稅，所為係犯稅捐稽徵法第41條之罪，被告既為稅捐稽徵
    法第47條第1 款所訂「公司法規定之公司負責人」，自為同
    法第41條之轉嫁對象，是核被告另犯稅捐稽徵法第47條第1
    款、第41條之公司法規定之納稅義務人之負責人逃漏稅捐罪
    。被告所犯業務上登載不實文書之低度行為，應為行使之高
    度行為所吸收，不另論罪。另稅捐稽徵法第47條第1 款之規
    定，係將納稅義務人之公司之責任，基於刑事政策之考量，
    於其應處徒刑之範圍內，轉嫁於公司之負責人，故此情形而
    受罰之公司負責人，乃屬於「代罰」性質，並非因其本身之
    犯罪而負行為責任。又修正前刑法第55條所規定之牽連犯，
    必須同一人犯一罪而其方法或結果行為另犯他罪名，始克相
    當；亦即必須同一犯罪主體之二個以上犯罪行為間，具有目
    的與方法、或目的與結果之關係，始得從一重處斷。公司負
    責人為納稅義務人之公司以不正當方法逃漏稅捐，既非稅捐
    稽徵法第41條之犯罪或受罰主體，僅依同法第47條第1 款之
    規定，代替公司受徒刑之處罰，自與其本身為犯罪主體所犯
    其他罪名（如刑法第216 條、第215 條）間，不具牽連犯關
    係（最高法院92年度台上字第854 號判決意旨參照）。是被
    告所犯公司負責人為納稅義務人以不正當方法逃漏稅捐罪與
    行使業務上登載不實文書罪二罪間，並無方法結果之牽連關
    係，應屬犯意各別，行為互殊，自應分論併罰。被告前因竊
    盜案件，經本院以92年度上易字第39號判處有期徒刑5 月確
    定，於92年6 月30日易科罰金執行完畢，此有臺灣高等法院
    被告前案紀錄表1 份附卷可憑，其前受有期徒刑之執行完畢
    後，5 年內再犯本件有期徒刑以上之罪，為累犯，應依刑法
    第47條之規定，加重其刑（被告於5 年以內再故意犯本件有
    期徒刑以上之罪，不論依修正前之刑法第47條，或修正後之
    刑法第47條第1 項之規定，均構成累犯，對被告而言並無有
    利或不利之情形，自不生新舊法比較之問題，應逕依修正後
    之刑法第47條，論以累犯，並加重其刑）。
四、原審據以論處被告罪刑，固非無見；惟查：(一)被告所為符合
    中華民國96年罪犯減刑條例規定，原判決未及適用，殊有未
    洽；(二)又被告依新舊刑法第47條規定均構成共同正犯，對被
    告並無有利或不利之情形，應逕適用新法論以共同正犯，原
    判決認應適用修正前刑法第28條規定，亦有未合。被告上訴
    意旨否認犯罪，指摘原判決不當，固無理由；惟原判決既有
    上開可議之處，自應由本院將原判決撤銷改判。審酌被告身
    為公司負責人，縱欲節省公司之稅捐，亦應依循正軌節稅，
    詎其不思此為，反以虛報乙○○薪資之方式逃漏稅捐，足生
    損害於乙○○及國家財政收入及稅賦之公平性，其行為本不
    宜寬貸，惟念及本件逃漏稅金額僅42,500元，且被告事後已
    代乙○○繳納稅款，有財政部臺灣省南區國稅局綜合所得稅
    稅款及財務罰鍰繳款書（原審卷第39頁）1 份在卷可查等一
    切情狀，酌情分別量處如主文第2 項所示之刑，且依修正前
    刑法第51條第5 款規定，定其應執行之刑，並依修正前刑法
    第41條第1 項前段規定，諭知易科罰金之折算標準，以資懲
    儆（本件被告犯罪時之刑法第51條規定：「數罪併罰，分別
    宣告其罪之刑，依左列各款定其應執行者：」，其中第5 款
    規定：「宣告多數有期徒刑者，於各刑中之最長期以上，各
    刑合併之刑期以下，定其刑期。但不得逾20年。」，惟95年
    7 月1 日修正公布施行之刑法第51條第5 款規定：「宣告多
    數有期徒刑者，於各刑中之最長期以上，各刑合併之刑期以
    下，定其刑期。但不得逾30年。」比較結果，修正後之刑法
    並非較有利於行為人，依刑法第2 條第1 項前段之規定，仍
    應依修正前刑法，定其應執行之刑。又被告犯罪時之刑法第
    41條第1 項前段規定：「犯最重本刑為5 年以下有期徒刑以
    下之刑之罪，而受6 個月以下有期徒刑或拘役之宣告，因身
    體、教育、職業、家庭之關係或其他正當事由，執行顯有困
    難者，得以1 元以上3 元以下折算1 日，易科罰金。」，另
    依現行法規所定貨幣單位折算新臺幣條例第2 條規定，現行
    法規所定金額之貨幣為圓、銀元或元者，以新臺幣元之3倍
    計算，及依修正前罰金罰鍰提高標準條例第2 條前段（現已
    刪除）規定，依刑法第41條易科罰金者，就其原定數額提高
    為100 倍折算1 日，故被告行為時之易科罰金折算標準，得
    以銀元100 元以上300 元以下折算1 日，經折算為新臺幣後
    ，應以新臺幣300 元以上900 元以下折算1 日。惟95年7 月
    1 日修正公布施行之刑法第41條第1 項前段則規定：「犯最
    重本刑為5 年以下有期徒刑以下之刑之罪，而受6 個月以下
    有期徒刑或拘役之宣告者，得以新臺幣1,000 元、2,000 元
    或3,000 元折算1 日，易科罰金。」比較修正前後之易科罰
    金折算標準，以95年7 月1 日修正公布施行前之規定，較有
    利於被告，則應依刑法第2 條第1 項前段，適用修正前刑法
    第41條第1 項前段規定，定其折算標準）。又被告所犯公司
    負責人為納稅義務人以不正當方法逃漏稅捐罪與行使業務上
    登載不實文書罪二罪間，其犯罪時間均在96年4 月24日以前
    ，合於減刑條件，應依中華民國96年罪犯減刑條例第2 條第
    1 項第3 款規定，均予以減刑，並定其應執行刑。至被告所
    持以行使供本件犯罪所用之扣繳憑單及營利事業所得稅申報
    書等資料，業已因行使而成為稅捐機關歸檔之文件，已非被
    告所有，自無從併予宣告沒收，附此敘明。
據上論結，應依刑事訴訟法第369 條第1 項前段、第364 條、第
299 條第1 項前段，稅捐稽徵法第47條第1 款、第41條，刑法第
2 條第1 項前段、第11條前段、第216 條、第215 條、第47條第
1 項、修正前刑法第41條第1 項前段、第51條第5 款，罰金罰鍰
提高標準條例第2 條，刑法施行法第1 條之1 ，現行法規所定貨
幣單位折算新臺幣條例第2 條，中華民國96年罪犯減刑條例第2
條第1 項第3 款、第7 條，判決如主文。
本案經檢察官王登榮到庭執行職務。
中　　華　　民　　國　　96　　年　　7 　　月　　27　　日
            刑事第六庭  審判長法  官  王憲義
                              法  官  張盛喜
                              法  官  李璧君
以上正本證明與原本無異。
偽造文書部分，不得上訴。
逃漏稅捐部分，如不服本判決應於收受本判決後10日內向本院提
出上訴書狀，其未敘述上訴理由者，並得於提起上訴後10日內向
本院補提理由書狀（均須按他造當事人之人數附繕本）「切勿逕
送上級法院」。
中　　華　　民　　國　　96　　年　　7 　　月　　31　　日
                              書記官  唐奇燕
附錄本件判決論罪科刑法條：
稅捐稽徵法第47條
本法關於納稅義務人、扣繳義務人及代徵人應處徒刑之規定，於
左列之人適用之：
一  公司法規定之公司負責人。
二  民法或其他法律規定對外代表法人之董事或理事。
三  商業登記法規定之商業負責人。
四  其他非法人團體之代表人或管理人。
稅捐稽徵法第41條
納稅義務人以詐術或其他不正當方法逃漏稅捐者，處5 年以下有
期徒刑、拘役或科或併科新臺幣6 萬元以下罰金。
刑法第216 條
行使第210 條至第215 條之文書者，依偽造、變造文書或登載不
實事項或使登載不實事項之規定處斷。
刑法第215 條
從事業務之人，明知為不實之事項，而登載於其業務上作成之文
書，足以生損害於公眾或他人者，處3 年以下有期徒刑、拘役或
500 元以下罰金。
